【裁判字號】    99,訴,673
【裁判日期】    990510
【裁判案由】    派用
【裁判全文】
臺北高等行政法院裁定
                                       99年度訴字第673號
原      告  甲○○
被      告  內政部消防署
代  表  人  乙○○(署長)
被      告  內政部
代  表  人  丙○○(部長)
上列當事人間派用事件，原告不服公務人員保障暨培訓委員會中
華民國99年2 月9 日99公審決字第19號復審決定，提起行政訴訟
，本院裁定如下：
    主  文
原告之訴駁回。
訴訟費用由原告負擔。
    理  由
一、本案原告訴訟請求及其爭議內容之事實摘要。
  (一)原告提起本件行政爭訟之客觀過程。
    1.原告於91年間任職臺北市政府所屬機關時，曾經被告內政
      部消防署去函臺北市政府商調原告至被告機關任職專門委
      員。其後另一被告內政部又於92年間去函臺北市政府，暫
      緩原告上開職務調動。
    2.原告後於95年間任職臺北市政府警察局專員之際，辦理自
      願退休，並於95年4 月2 日退休生效，目前並無擔任公職
      。
    3.其後原告再於98年間去函被告內政部，要求內政部對上開
      「商調又暫緩調動」一事提出解釋理由。
    4.被告內政部因此作成以下之行政函文答覆原告，二函文之
      主要意旨即是：「上開人事作業之決定權限在被告內政部
      ，而內政部作暫緩調動之理由則是基於『警消人力運用通
      盤考量』」。
      (1)98年10月27日內授消字第0980196813號函。
      (2)98年12月24日台內人字第0980234926號函。
    5.為此原告認定內政部上開98年12月24日台內人字第098023
      4926號函為人事行政處分而對之提起復審，在經復審機關
      公務人員保障暨培訓委員會以該函文非屬行政處分後，又
      以該函文為課予義務訴訟之「程序標的」，提起本件訴訟
      （課予義務訴訟併給付訴訟）。
  (二)原告本件訴訟之請求裁判內容。
    1.請求被告辦理原告之任用及核布。
    2.如被告拒絕辦理任用核布，應賠償原告新台幣500 萬元之
      損失（包括升調、薪資、福利及退休俸額等相關損失）。
二、然而原告本件起訴不合法，理由如下。
  (一)按現行行政訴訟法制以採「主觀訴訟」為原則，以保護人民
    公法上之主觀公權利為其主要目標（至於許可人民單純為公
    益而提起行政訴訟之客觀訴訟原則，在現行法制上則屬例外
    ）。在這樣的觀點下，只要人民的公法上權利遭受公權力之
    違法侵害，在行政訴訟上即應給予對應之救濟。至於救濟手
    段之訴訟類型為何，反而是下一層的問題，並且可以用法院
    的闡明權來補救當事人訴訟類型選定錯誤的情事。但現今行
    政爭訟實務，基於過去訴訟類型僅有行政處分撤銷訴訟之傳
    統，故常借用行政措施是否符合「行政處分」的中介性概念
    ，來說明人民是否有公法上權利受到侵害，這實在是沒有必
    要的。若回到制度的原點，行政法院對行政訴訟有無審判權
    之實體判斷，其重點只在：「人民之公法上權利有無受到行
    政措施的違法侵害」而已。而這個重點如予剖析，又可分為
    以下三個面向來說明。
    1.「公法上權利」概念的闡明。
      這裏必須特別指明，在法院主張權利時，絕不會抽象價值
      的宣示，而是「在特定時空下，針對一個具體事項，在有
      明確對立者（即義務者）」的情況下，主張自己對這個有
      「人事時地」具體事項，主觀上有實質利害。而客觀上有
      明確的法規範，擔保上開實質利害之實現。因此在法院談
      抽象的權利是毫無意義的。例如有人在法院抽象主張：「
      自己依民法物權篇之規定，對特定土地有所有權利，所以
      可以排除別人之侵害」云云。若與之相結合的「人事時地
      」爭議，是該土地可否徵收，鄰地可否通過該地連結公路
      。則以上的抽象主張並沒有辦法給予主張者任何實益，因
      為處理該具體事務者，另有其他的法規範來規範，而排除
      了民法物權篇規定在該事務上之規範作用，這是非常重要
      卻常為當事人所忽略的法律觀點。
    2.「侵犯」概念的闡明。
      按行政措施對人民的公法上權利多少造成影響，但影響程
      度卻有大有小，有時行政措施對權利的影響，只是「輕風
      拂面」，但也有可能是「狂風暴雨」，使人民所關心、並
      受法律保障的權利受到立即明顯之影響，造成人民法律地
      位的重大不安。前者非屬權利的侵害，而後者則是權利的
      侵害。但在這二個端點之間，存有極多中間案型。法院固
      然常常要在個案中決定劃分之判準，而立法者或準立法者
      的大法官會議，也常制定抽象的判準，供法院依循。
    3.「行政措施與公法上權利受侵害間因果關係」之闡明。
      若在具體時空下，受特定法規範保護之具體權利，處於不
      安狀態，而可認定受到「侵犯」，但若導致不安狀態之「
      侵犯」，並非來自行政措施，或者已經處於不安狀態的「
      權利侵犯」現狀，並沒有因為「行政措施」之出現，而被
      深化（陷於更強烈之不安狀態），即難謂該行政措施有被
      排除之必要，而使權利人享有排除該行政措施之訴訟權限
      。
  (二)在上開法理基礎下，本案原告首須表明其受侵犯之主觀公權
    利內容為何。而依原告書狀所載，其顯然是認為「公務員若
    符合實證法上之調職所需具備之構成要件，國家就一定有義
    務將其調職，不得拒絕，因此公務員享有調職之權利」。但
    這樣觀點並非正確，其理由不僅是因為原告沒有舉出具體實
    證法，來證明其此權利，甚至從憲法基本權保障之觀點，也
    無法導引出原告主張之上開主觀公權利，爰說明如下。
    1.原告所稱之調職權利，在憲法層次上，其權利之規範基礎
      （或來源），不外是人民之「職業選擇自由權」（即「工
      作權」）與「服公職權利」。然而「權利」本身卻是一個
      相對的概念，當特定法律主體享有權利時，同時也意味另
      外之法律主體負有對應之義務。因此對權利界限之劃定，
      最好即通過對應義務之合理性來權衡及理解，特別是對缺
      乏實證法來具體化之憲法上基本人權。
    2.實則任何受僱者或潛在受僱者之「職業選擇權」與「服公
      職權利」，所生對應義務是由企業主（企業主可能是私部
      門，也可能是公部門）或國家，其義務內容則是：
      (1)國家或企業主不得設立不公平、不合理或成本高於效益
        之門檻，阻止人民進入特定行業或特定職務。
      (2)企業主（包括公部門之政府組織）對已在其部門（包括
        公、私部門）任職者，不得給予不公平、不合理之歧視
        待遇，且管理活動必須符合人性。而國家則有制定保護
        員工法令，並監督企業主遵守之義務。
      (3)對打算離去之員工，企業主不得阻止之，並讓離去之員
        工可以順利取得年資、經歷與能力之證明。
    3.但國家或企業主並沒有「積極」協助員工「取得新工作」
      、「進入新職場」之義務。轉換職業或職務，這是員工之
      個人決擇，若要求企業主不顧自身利益，還須主動協助，
      便利員工轉換新職，實屬強人所難。因此人民憲法層次之
      「職業自由權」與「服公職權利」，當然也就不會包括請
      求協助其轉換職業之自由。
    4.事實上擔任公務員者，如欲轉換到其他政府機關任職者，
      除機關間之商調途徑外，當然也可以從原機關辭職，再至
      新機關任職，如從職業選擇自由之角度觀察，實無任何影
      響，依上所述，無涉於人民工作權保障之憲法基本人權。
      另外現行公務人員法制，對辭職再任公職者，在處理薪俸
      、升遷及退休事項時，均有將辭職前之服務年資納入考量
      ，對任公職者之影響實甚較微。就本案而論，既言「商調
      」，即應尊重不同行政機關調配人力資源之管理需求，其
      決策難謂有職業選擇之自由或限制，更難謂有工作權之侵
      犯。
  (三)是以本案原告既無主觀公權利受到侵犯，當然也就沒有權利
    受侵犯而導致損害發生之情事存在，何況原告提起本件請求
    時亦已退休，並無服公職，其課予義務訴訟之請求更失所依
    據。則在「主觀訴訟」之法理基礎下，原告本件起訴不備起
    訴合法要件，爰依行政訴訟法第107 條第1 項第10款之規定
    ，不經言詞辯論，逕以裁定駁回其訴。
三、依行政訴訟法第107 條第1 項第10款、第104 條、民事訴訟
    法第95條、第78條，裁定如主文。
中    華    民    國    99    年    5     月    10    日
                    臺北高等行政法院第六庭
                              審判長法  官  闕  銘  富
                                    法  官  林  育  如
                                    法  官  帥  嘉  寶
上為正本係照原本作成。
如不服本裁定，應於送達後10日內向本院提出抗告狀（須按他造
人數附繕本）。
中    華    民    國    99    年    5     月    10    日
                                    書記官  陳  可  欣


司法院資訊處製作；財團法人民間司法改革基金會備份。
